【裁判字號】    98,事聲,26
【裁判日期】    981030
【裁判案由】    聲明異議
【裁判全文】
臺灣彰化地方法院民事裁定              98年度事聲字第26號
聲 請 人即
異  議  人  甲○○
相  對  人  乙○○
上列當事人間請求聲請核發支付命令事件，異議人對於民國98年
9 月7 日本院司法事務官所為98年度司促字第13871 號裁定提出
異議，本院裁定如下：
    主  文
原裁定廢棄。
聲請人支付命令聲請駁回。
聲請程序費用由聲請人負擔。
    理  由
一、本件異議意旨略以：聲請核發支付命令為非訟案件，不適用
    民事訴訟法第253 條之規定，且98年度司促字第11578 號支
    付命令駁回裁定係屬違法裁定，而司法事務官以該支付命令
    與上開案號案件因請求之原因事實相同，因重複起訴駁回該
    支付命令，應屬無效等語。
二、按司法事務官處理事件所為之處分，與法院所為者有同一之
    效力。當事人對於司法事務官處理事件所為之終局處分，得
    於處分送達後10日之不變期間內，以書狀向司法事務官提出
    異議。司法事務官認前項異議有理由時，應另為適當之處分
    ；認異議為無理由者，應送請法院裁定之。法院認第1 項之
    異議為有理由時，應為適當之裁定；認異議為無理由者，應
    以裁定駁回之，民事訴訟法第240 之3 條及第240 之4 條第
    1 項、第2 項、第3 項分別定有明文。本件異議人係對於本
    院司法事務官所為駁回其支付命令異議之裁定，聲明不服而
    提出異議，司法事務官認其異議無理由而送請本院裁定，經
    核與上開條文規定及意旨相符，合先敘明。
三、次按督促程序，乃便利債權人預料債務人對其請求無爭執時
    ，能簡易、迅速取得裁判確定力及執行力而設之代替給付訴
    訟之特別訴訟程序，法院於發支付命令前，並不訊問債務人
    ，故賦予債務人不附理由之異議權，一經異議，支付命令即
    失其效力，而以債權人支付命令之聲請視為就其請求為起訴
    或聲請調解。債務人對支付命令之異議，實即對債權人請求
    之爭執，對於債權人請求已送達生效之支付命令，既可因債
    務人之請求而使之視為無效，則對於支付命令送達生效前之
    異議，同樣是對債權人請求之爭執，亦應認該異議為有效，
    仍以支付命令之聲請視為起訴或調解，使兩造之爭執，轉依
    請求之性質或數額以一般訴訟程序解決。該程序之「定性」
    核屬具有給付之訴先行程序之特種「訴訟程序」，因本質上
    具有訟爭性，並非真正之非訟程序（Ausserstreit），該程
    序如有特別規定者，並不當然準用民事訴訟法規定，按民事
    訴訟法第513 條規定支付命令之聲請，不合於第508 條至
    第511 條之規定，或依聲請之意旨認債權人之請求為無理由
    者，法院應以裁定駁回之；就請求之一部不得發支付命令者
    ，應僅就該部分之聲請駁回之。前項裁定，不得聲明不服
    。該法條第立法理由以：對於駁斥支付命令之裁判不得聲
    明不服，蓋債權人不妨因此裁判更為支付命令之聲請或提起
    訴訟，本件異議人前於本院聲請支付命令，分本院98年度司
    促字第11578 號審理駁回，所適用之法條為不合於民事訴訟
    法第508 條第1 項規定債權人之請求，以給付金錢或其他代
    替物或有價證券之一定數量為標的者，得聲請法院依督促程
    序發支付命令。該處分書依民事訴訟法第240 條之3 規定與
    法院所為者既有同一效力，當事人不得聲明不服而確定，異
    議人此次向同一法院聲請核發支付命令，依上揭法條司法事
    務官仍須為實質審理，不得依民事訴訟法第253 條規定駁回
    支付命令之聲請，其認事用法不無違誤，且原支付命令，依
    同法第240 條之4 第1 項規定當事人對於司法事務官處理事
    件所為之終局處分，得於處分送達後十日之不變期間內，以
    書狀向司法事務官提出異議。但支付命令之異議仍適用第51
    8 條及第519 條之規定，亦非民事訴訟法第513 條不得聲明
    不服之裁定。因本件非債務人之異議，債權人即本件異議人
    對該違法裁定提起異議，本院自得廢棄原裁定，另為適法裁
    定。
四、按民事訴訟法第508 條第1 項規定債權人之請求，以給付金
    錢或其他代替物或有價證券之一定數量為標的者，得聲請法
    院依督促程序發支付命令。
五、經查：本件債權人與債務人間請求核發支付命令事件，經核
    債權人所提認證書，為關於雙方就特定不動產，即台北縣永
    和市○○段第2576、2577、2578地號約定互為信託或抵押權
    設定，見其所提認證書第6 條、第7 條即明，並非關於一定
    金額或其他替代物或有價證據之給付，其支付命令之聲請應
    予駁回。
六、依民事訴訟法第240條之4第3項、第95條，裁定如主文。
中    華    民    國    98    年    10    月    30    日
                  民事第二庭    法  官  李言孫
以上正本係照原本作成。
如對本裁定抗告，應於裁定送達後10日內向本院提出抗告狀。
中    華    民    國    98    年    10    月    30    日
                                書記官  施惠卿


司法院資訊處製作；財團法人民間司法改革基金會備份。
